臺灣桃園地方法院民事簡易判決　　　　109年度桃簡字第790號
　
原　　　告　游木樹　
被　　　告　蔡鴻亮　
　　　　　　蔡鴻文　
上列　二人
訴訟代理人　李韶生律師
　　　　　　蔡鳳源　　住桃園市○○區○○路000號
　　　　　　蔡鳳春　　住桃園市○○區○○路0段00號
　　　　　　吳承澤　　住新北市○○區○○街000巷0號6樓
　　　　　　吳思賢　　住同上
　　　　　　黃蔡來却　住桃園市○○區○○路000 巷00弄00號
　　　　　　蔡瑩琴　　住桃園市○○區○○路0段000 巷000弄
　　　　　　　　　　　　0號
　
上列當事人間請求遷讓房屋等事件，本院於民國110 年11月18日
言詞辯論終結，判決如下：
    主    文
原告之訴及假執行之聲請均駁回。
訴訟費用由原告負擔。
    事實及理由
壹、程序方面
一、按當事人死亡者，訴訟程序在有繼承人、遺產管理人或其他
    依法令應續行訴訟之人承受其訴訟以前當然停止；第168 條
    至第172 條及前條所定之承受訴訟人，於得為承受時，應即
    為承受之聲明；他造當事人，亦得聲明承受訴訟；當事人不
    聲明承受訴訟時，法院亦得依職權，以裁定命其續行訴訟，
    民事訴訟法第168 條、第175 條、第178 條分別定有明文。
二、查本件被告蔡快於原告起訴後之民國109 年10月29日死亡（
    見本院卷第84頁），其繼承人為蔡鴻亮、蔡鴻文、蔡鳳源、
    蔡鳳春、蔡宜玲、黃蔡來却、蔡瑩琴（見本院卷第104 頁之
    繼承系統表），又蔡宜玲已於原告起訴前之95年1 月15日死
    亡（見本院卷第111 頁），而蔡宜玲之繼承人為吳承澤、吳
    思賢（見本院卷第104 頁之繼承系統表），是本件應由被繼
    承人蔡快之繼承人承受訴訟，其中蔡鴻亮、蔡鴻文、蔡鳳源
    、蔡鳳春、吳承澤、吳思賢業已具狀聲明承受訴訟（見本院
    卷第99頁），僅餘黃蔡來却、蔡瑩琴未為承受訴訟之聲明，
    爰依職權裁定命黃蔡來却、蔡瑩琴為被告蔡快之承受訴訟人
    ，續行訴訟程序，先予敘明。
三、本件被告蔡鳳源、蔡鳳春、吳承澤、吳思賢、黃蔡來却經合
    法通知，無正當理由未於言詞辯論期日到場，核無民事訴訟
    法第386 條所列各款情形，爰依原告之聲請，由其一造辯論
    而為判決。
貳、實體方面
一、原告主張：
    坐落桃園市○○區○○段000 ○000 地號土地（下稱系爭48
    0 、482 地號土地）上，門牌號碼桃園市○○區○○路000
    號房屋（下稱系爭房屋），係未辦保存登記之建物，為訴外
    人蔡快所建造，嗣蔡快將系爭房屋事實上處分權轉讓與訴外
    人陳台光，陳台光復於101 年6 月22日再將系爭房屋事實上
    處分權轉讓與原告，詎被告迄今仍繼續占用系爭房屋，自應
    遷讓返還系爭房屋，並應給付自103 年11月30日起至108 年
    11月30日止，相當租金之不當得利新臺幣（下同）120 萬元
    （每月2 萬元計算，共60個月），並自108 年12月1 日起至
    返還系爭房屋之日止，按月給付2 萬元予原告。爰依民法第
    767 條、第179 條提起本件訴訟。並聲明：㈠被告應將系爭
    房屋騰空遷讓返還原告。㈡被告應給付原告120 萬元，及自
    起訴狀繕本送達之翌日起至清償日止，按週年利率5 ％計算
    之利息。㈢被告應自108 年12月1 日起至遷讓返還系爭房屋
    予原告之日止，按月給付原告2 萬元。㈣願供擔保請准宣告
    假執行。
二、被告則以：
    系爭480 、482 地號土地原均為蔡快所有，因陳奇全與陳台
    光共同偽造信託契約，將上開土地移轉予陳台光，再與陳台
    光以假買賣方式交易，將上開土地移轉予陳奇全名下，嗣陳
    奇全對被告提起拆屋還地訴訟，經最高法院99年度台上字第
    1443號駁回上訴而確定。原告雖主張其自陳台光受讓系爭房
    屋之事實上處分權，然被告質疑原告與陳台光間係假買賣，
    況，陳台光已將系爭房屋坐落土地即系爭480 、482 地號土
    地售予訴外人謝錫慶等人，惟原告僅購買系爭房屋，實有悖
    常理。又原告對被告所提竊佔案件，業經桃園地檢署以108
    年度偵字第23401 號不起訴處分等語。並聲明：原告之訴駁
    回。如受不利益判決，願供擔保請准宣告免為假執行。
三、得心證之理由：
  ㈠按未辦保存登記之建築物事實上處分權之讓與，除有讓與合
    意外，並須實際交付占有予受讓人，受讓人始取得事實上之
    處分權，而發生移轉之效力（最高法院69年度台上字第851
    號判決參照）。又未辦保存登記之建物雖無法辦理所有權移
    轉登記，惟仍得讓與事實上處分權，該處分權能係以物為對
    象，對物為占有、使用、收益及事實上處分，讓與人讓與該
    事實上處分權，係屬處分行為，以當事人間之讓與合意及讓
    與人將該未辦保存登記之建物交付，受讓人因受領交付而取
    得事實上處分權（最高法院102 年度台上字第1472號民事判
    決意旨參照），亦即不動產所有權之讓與本經登記始生效力
    ，但未辦保存登記之建築物無法登記，因此，違章建築事實
    上處分權的讓與係以交付為其要件，而無須經登記。簡言之
    ，事實上處分權之讓與係以交付作為其公示要件。經查，姑
    不論原告與陳台光間之買賣，是否真如被告所抗辯係原告與
    陳台光間出於通謀虛偽意思表示而屬無效，惟，陳台光固基
    於讓與系爭房屋之合意，將系爭房屋之稅籍變更登記為原告
    ，然原告未能舉證證明訴外人陳台光嗣已將系爭房屋交付原
    告且對系爭房屋有事實上之管領力，原告既未因陳台光之交
    付而占有系爭房屋，揆諸前開說明，原告尚非屬系爭房屋之
    事實上處分權人，自無從向被告行使適用或類推適用民法76
    7 條第1 項所規定之物上請求權。
  ㈡次按「按不動產物權，依法律行為而取得、設定、喪失及變
    更者，非經登記，不生效力，民法第758 條第1 項定有明文
    。又未辦理保存登記房屋之買受人，固取得該違章建築之事
    實上處分權，惟依前開規定，該事實上處分權究與物權性質
    不同，自無同法第767 條第1 項物上請求權規定適用，亦無
    類推適用餘地。」（最高法院103 年度台上字第2241號民事
    判決意旨參照），又「衡以類推適用係在法無明文，法有缺
    漏時，相似情況予以類推適用，然我國民法就不動產物權之
    取得、喪失、變更，法律已明白規定以登記為要件，並非法
    無明文之情況。且此時如果認定就違章建築得類推適用所有
    權之規定，其結果亦與所有權相同，受到同樣之物權法之保
    護，疑有鼓勵違建，鼓勵非法之嫌，況違建之標的與合法之
    建物，在市場價格上，應有落差，購買者如已享受價格之優
    惠，因而需承擔比購買合法建物者較高之風險，當屬合理範
    圍，而得為當事人所能預見，亦難謂因此對當事人造成突襲
    。所以亦不應類推適用民法第767 條之規定。」（臺灣高等
    法院暨所屬法院104 年法律座談會民事類提案第13號結論參
    照）。經查，本件原告並未取得系爭房屋事實上處分權之事
    實，業經認定如前，而縱認原告為系爭房屋之事實上處分權
    人，然揆諸上開實務見解，事實上處分權人並不得主張適用
    或類推適用民法第767 條之規定，是原告仍不得基於事實上
    處分權人之地位，請求被告遷讓返還系爭房屋，是原告此部
    分之主張，仍屬無據。
  ㈢又原告既非系爭房屋之事實上處分權人，原告並未受有喪失
    系爭房屋事實上處分權或占有之損害，核與不當得利之要件
    不合，自無從請求被告給付相當於租金之不當得利。
四、綜上所述，原告依民法第767 條、第179 條之規定，請求㈠
    被告應將系爭房屋騰空遷讓返還原告。㈡被告應給付原告12
    0 萬元，及自起訴狀繕本送達之翌日起至清償日止，按週年
    利率5 ％計算之利息。㈢被告應自108 年12月1 日起至遷讓
    返還系爭房屋予原告之日止，按月給付原告2 萬元，均無理
    由，應予駁回。又原告之訴既經駁回，其假執行之聲請即失
    所附麗，應併予駁回。
五、本件判決之基礎已臻明確，兩造其餘攻擊防禦方法及主張舉
    證，於判決結果不生影響，無一一審究之必要，附此敘明。
六、訴訟費用負擔之依據：民事訴訟法第78條。
　
中    華    民    國   110    年    11    月    30    日
                  桃園簡易庭  法  官  汪智陽
以上正本係照原本作成。
如不服本判決，應於送達後20日內，向本院提出上訴狀並表明上
訴理由，如於本判決宣示後送達前提起上訴者，應於判決送達後
20日內補提上訴理由書（須附繕本）。
如委任律師提起上訴者，應一併繳納上訴審裁判費。
中    華    民    國   110    年    11    月    30    日
                              書記官  陳家蓁